【裁判字號】    98,訴,1081
【裁判日期】    980901
【裁判案由】    勞保
【裁判全文】
臺北高等行政法院判決
                                      98年度訴字第1081號
                              .
原      告  甲○○
被      告  勞工保險局
代  表  人  乙○○代理總經理.
訴訟代理人  丁○○
            丙○○
上列當事人間因勞保事件，原告不服行政院勞工委員會中華民國
98年3 月7 日勞訴字第0970029763號訴願決定，提起行政訴訟，
本院判決如下：
    主  文
原告之訴駁回。
訴訟費用由原告負擔。
    事實及理由
一、程序事項：本件原告起訴時，被告之代表人為蔡吉安，嗣於
    訴訟中變為乙○○，茲據新任代表人具狀聲明承受訴訟，經
    核無不合，應予准許。
二、事實概要：
    原告前以承達特殊鋼股份有限公司（下稱承達公司）為投保
    單位，參加勞工保險為被保險人，於民國（下同）92年3 月
    11日退職退保並領取35個月老年給付在案。嗣原告93年12月
    9 日至94年7 月1 日期間由承達公司申報參加職業災害保險
    ，並於95年5 月2 日以「雙側感音性聽力障礙」病稱檢據向
    被告申請職業傷害殘廢給付，案經被告將馬偕紀念醫院（下
    稱馬偕醫院）診斷證明書、病歷資料、聽力檢查報告、職歷
    報告書及承達公司之說明書送請被告特約專科醫師審查後認
    為：原告缺附作業環境噪音檢測資料（5 年以上）、歷年健
    康檢查報告（含職前健檢），無法證明所患與執行職務間具
    有相當因果關係存在，所患應按普通疾病辦理，無行政院勞
    工委員會87年3 月31日臺87勞保3 字第012789號函規定之適
    用，且因原告所患為保險效力終止後事故，不得申請普通疾
    病殘廢給付，乃以95年10月2 日保給殘字第09560709510 號
    函否准所請殘廢給付。原告不服，檢具國立臺灣學醫學院附
    設醫院（下稱臺大醫院）96年1 月23日診斷證明書，向勞工
    保險局監理委員會申請審議。經被告派員訪查原告工作環境
    後，將承達公司96年8 月10日業務訪查紀錄、臺大醫院診斷
    證明書送請特約職業醫學專科醫師審查認為：原告於80年擔
    任司機，每日開車5 小時，聽力圖沒有典型的4K或6K之dip
    （凹陷），且低音聽損太厲害，不符合典型噪音性聽力損失
    ，94年的聽力圖傾向於退化病變，且94、95兩年變化太大，
    此案即無規則暴露情形，又無典型之聽力圖變化，不符合噪
    音型聽損的標準；復經勞工保險監理委員會特約專科醫師審
    查認為：原告之聽力障害並非典型之噪音傷害所致聽力損失
    圖形，無法判定為職業病，遂以96年10月2 日96以保監審字
    第1359號審定書駁回在案。原告仍不服，提起訴願，經行政
    院勞工委員會以97年3 月10日勞訴字第0960031367號訴願決
    定撤銷原審定及原處分（即被告95年10月2 日保給殘字第09
    560709510 號函），由原處分機關另為適法之處分。案經被
    告依前開訴願決定意旨洽調臺大醫院病歷連同全案相關資料
    ，送請2 位特約職業醫學科專科醫師提供之醫理見解認為：
    從職歷報告書記載，原告80年至94年在鋼廠，但均是司機，
    並無從事司機以外的鋼廠工作（打雜兼司機），依臺大醫院
    96年1 月23日之聽力圖顯示，右耳有6Kdi p（凹陷），左耳
    有plateam(平坦化) 現象，有因中耳之影響，依醫理噪音應
    全為內耳障害，與馬偕醫院95年3 月20日之圖型亦有差異，
    噪音雖係原告聽損原因之一，但構成聽障之成因小於50% ；
    且聽力圖沒有典型4k dip（凹陷）情形，94年5 月14日報告
    與95年3 月20日報告比較，退保後不再有噪音暴露，而聽力
    持續10分貝以上，故所患無法認定為職業病，被告乃以97年
    4 月24日保給殘字第09760262240 號函否准所請殘廢給付（
    下稱原處分）。原告仍表不服，向勞工保險監理委員會申請
    審議，亦經該會以97年9 月9 日97保監審字第2372號審定書
    予以駁回，原告再不服，提起訴願，亦遭決定駁回，遂提起
    本件行政訴訟。
三、本件原告主張：
（一）原告於95年6 月15日開立勞工保險殘廢診斷書，向被告提
      出職業病勞工殘廢補償金申請事宜，原告業經臺大醫院職
      業病科醫師暨馬偕醫院耳鼻喉科專科醫師診斷，原告之聽
      力損傷乃肇因於噪音工作所致。
（二）原告任職於承達公司，工作期間長達10餘年，公司所在地
      舊址原為鐵皮屋，噪音污染嚴重，導致原告聽力損傷，被
      告未加詳查即駁回原告所請，實於法不合。
（三）依行政院勞工委員會勞訴字第0970029763號訴願決定書理
      由二略以：「……復將全案送請兩位特約職業醫學科專科
      醫師審查意見略以『……或許如臺大診斷書所言，噪音乃
      其聽損之原因之一，但這個之一小於百分之五十，不建議
      認定為職業病。』」被告特約專科醫師審查意見略以：「
      1.工作內容陳述：被保險人與公司說法差異相當大，不能
      確認有過度噪音暴露。2.僅有94年4 月聽力檢查並非典型
      之噪音性聽力損傷變化，且離職後檢查顯示損傷持續加重
      ，此與噪音性聽障顯有不同。3.臺大醫院出具之證明，僅
      說明噪音是聽力損失之原因之一，而非主要因素。」綜上
      所述，不論訴願決定或勞工保險監理委員會特約專科醫師
      均無法完全否決原告所受損害乃肇因於工作傷害，故本於
      勞工保險條例之立法意旨，應對原告為有利之認定等語。
（四）為此，原告依據行政訴訟法第5 條第2 項規定提起本件課
      予義務訴訟，並聲明求為判決：
    1.訴願決定、爭議審定及原處分均撤銷。
    2.應命被告就原告於95年6 月21日之勞工保險殘廢給付申請
      案作成按勞工保險殘廢給付標準表第31項第5 等級640 日
      ，加發50%為960日，計918,336元之行政處分。
    3.訴訟費用由被告負擔。
四、被告則以：
（一）按98年1 月1 日修正施行前之勞工保險條例第20條之1 規
      定：「被保險人離職退保後，經診斷確定於保險有效期間
      罹患職業病者，得請領職業災害保險殘廢給付。前項得請
      領殘廢給付之對象、職業病種類、認定程序及給付金額計
      算原事項之辦法，由中央主管機關定之。」同條例第28條
      規定：「保險人為審核保險給付或勞工保險監理委員會為
      審議爭議案件認有必要者，得向被保險人、受益人、投保
      單位、各該醫院、診所或領有執業執照之醫師、助產士等
      要求提出報告，或調閱各該醫院、診所及投保單位之病歷
      、薪資帳冊、檢查化驗紀錄或放射線診斷攝影片（Ｘ光照
      片）及其他有關文件，被保險人、受益人、投保單位、各
      該醫院、診所及領有執業執照之醫師或助產士等均不得拒
      絕。」第54條規定：「被保險人因職業傷害或罹患職業病
      ，經治療終止後，如身體遺存障害適合殘廢給付標準表規
      定之項目，並經保險人自設或特約醫院診斷為永久殘廢者
      ，依同表規定之殘廢等級及給付標準，增給百分之五十，
      一次請領殘廢補償費。被保險人領取職業傷病給付期滿，
      尚未痊癒，如身體遺存障害，適合殘廢給付標準表規定之
      項目，並經保險人自設或特約醫院診斷為永不能復原者，
      得比照前項規定辦理。」第56條規定：「保險人於審核殘
      廢給付認為有複檢必要時，得另行指定醫院或醫師複檢。
      」次按勞工保險被保險人離職退保後始診斷確定罹有職業
      病者請領職業災害保險殘廢給付辦法第1 條規定：「本辦
      法依勞工保險條例第二十條之一第二項規定訂定之。」同
      辦法第2 條規定：「原勞工保險被保險人認為加保有效期
      間因工作所致，於離職退保後經診斷確定為職業病者，應
      自行提出下列文件向勞工保險局申請有關殘廢給付：一、
      離職前擔任之工作性質、內容、期間及暴露於何種作業環
      境或何種有害物等作業經歷報告。二、地區教學醫院以上
      醫院之各專科醫師，或全民健康保險特約醫療院所經中央
      衛生主管機關審定合格之職業病診療醫師開具之職業病診
      斷書。三、過去工作期間之工作環境檢測資料。但原事業
      單位已關廠歇業，無法提出過去之工作環境檢測資料者，
      應檢附一年以上相關疾病之就醫紀錄及健康檢查資料，必
      要時提供肺部病理切片報告。」再按行政院勞工委員會87
      年3 月31日(87)臺勞保三字第012789號函：「一、凡已領
      取老年給付再受僱於勞工保險投保單位之勞工，投保單位
      得為其辦理參加職災害保險。二、該等參加職業災害保險
      之被保險人，於保險有效期間發生職業災害保險事故者，
      得依勞工保險條例規定請領職業災害保險相關給付。請領
      職業災害殘廢給付或死亡給付者，勿須扣除已領取老年給
      付之月數。……」
（二）原告因雙側感音性聽力障礙於95年5 月2 日（按被告原核
      定函中收文日期誤繕為95年6 月21日，但不影響核定結果
      ）檢據申請職業傷病殘廢給付，查其於92年3 月11日退職
      退保，並請領35個月老年給付在案，保險效力業自退職退
      保當日24時終止，嗣於93年12月9 日至94年7 月1 日期間
      自願由承達特殊鋼股份有限公司參加職業災害保險。據馬
      偕紀念醫院95年6 月15日出具之殘廢診斷書載，原告退職
      退保後於94年4 月18日初診，95年6 月15日診斷殘廢。案
      經被告特約職業醫學專科醫師據該診斷書、該院病歷資料
      、聽力檢查報告、職歷報告書及承達特殊鋼股份有限公司
      之說明書併全案提供之審查意見為：「請提供歷年來勞工
      特殊健檢聽力檢查報告及環境噪音偵測資料。」惟原告經
      久未補送前述審查所需資料。據上，原告缺附作業環境噪
      音檢測資料（5 年以上）、歷年健康檢查報告（含職前健
      檢），無法證明所患與執行職務間具有相當因果關係存在
      ，所患應按普通疾病辦理，無前開行政院勞工委員會87年
      3 月31日臺87勞保3 字第012789號函規定之適用，且因原
      告所患為保險效力終止後事故，不得申請普通疾病殘廢給
      付，故被告以95年10月2 日保給殘字第09560709510 號函
      否准所請殘廢給付。原告不服，提起爭議審議遭駁回後，
      訴經行政院勞工委員會以97年3 月10日以勞訴字第096003
      1367號函決定撤銷原審定及原處分，被告依前開訴願決定
      意旨洽調臺大醫院病歷（附件23）連同全案相關資料，送
      請2 位特約職業醫學科專科醫師提供之醫理見解略以：「
      從職歷報告書記載，葉先生（原告）80年至94年在鋼廠，
      但均是司機，並無從事司機以外的鋼廠工作（打雜兼司機
      ），依臺大醫院96年1 月23日之聽力圖顯示，右耳有6K
      dip （凹陷），左耳有plateam(平坦化) 現象，有因中耳
      之影響，依醫理噪音應全為內耳障害，與馬偕紀念醫院95
      年3 月20日之圖型亦有差異，噪音雖係葉先生聽損原因之
      一，但構成聽障之成因小於50% ，不能認定為職業病。」
      （附件15）、「葉先生（原告）主要工作為司機，並未實
      際參與生產工作，聽力圖沒有典型4k dip（凹陷）情形，
      且94年5 月14日報告與95年3 月20日報告比較，退保後不
      再有噪音暴露，而聽力持續10分貝以上，故所患無法認定
      為職業病。」據此，原告所患非屬職業病，則其於92年3
      月11日退職退保，保險效力業自退職退保當日24時終止，
      嗣於93年12月9 日至94年7 月1 日期間由承達特殊鋼股份
      有限公司參加職業災害保險，自無首揭函示規定之適用，
      亦不符勞工保險條例第20條之1 規定，被告乃以原處分否
      准所請殘廢給付。原告不服，申請審議，亦經勞工保險監
      理委員會於97年9 月9 日以97保監審字第2372號審定書審
      定駁回，
（三）綜上，本案原告所患與其工作並無因果關係，非屬職業病
      ，被告原核定並無不當。原告仍不服，向行政院勞工委員
      會提起訴願略稱：「本案未交由職業病鑑定委員會鑑定，
      承辦人有瀆職、廢弛職務之嫌。」被告為求妥慎，於97年
      10月31日以保給殘字第09760821800 號函請行政院勞工委
      員會職業疾病鑑定委員會鑑定原告所患雙側感音性聽力障
      礙是否屬職業傷病，經該會鑑定後，於98年2 月4 日以勞
      安3 字第0980145071號函告：「原告所患鑑定結果非屬職
      業疾病。」又行政院勞工委員會嗣於98年4 月3 日以勞訴
      字第0970029763號函決定訴願駁回。
（四）原告雖為如起訴狀之主張，惟查殘廢與否及症狀、等級之
      判定，涉及專業醫理之判斷，爰此，被告於審核給付案件
      時，除據被保險人或受益人檢附之保險資料、診斷證明書
      等書面資料審核外，必要時亦須另外徵詢專科醫師意見或
      實地派員訪查瞭解實情，故法令明文規定勞工保險局或勞
      工保險監理委員會為審核保險給付或爭議事項，得調查有
      關之文件，得另行指定醫院或醫師複檢、並得通知出具診
      斷書之醫院診所檢送必要相關診療病歷，以為審核之依據
      。本案經被告派員訪查原告前加保單位並調取原告於馬偕
      及臺大醫院就診之相關病歷資料等送2 位特約職業醫學科
      專科醫師審查，復經勞工保險監理委員會特約專科醫師審
      查，咸認原告所患非屬職業病，又行政院勞工委員會職業
      疾病鑑定委員會亦鑑定本案非屬職業疾病。則原告於92年
      3 月11日退職退保，保險效力業自退職退保當日24時起即
      行終止，嗣於93年12月9 日至94年7 月1 日期間自願由承
      達公司參加職業災害保險，自無首揭函示規定之適用，亦
      不符勞工保險條例第20條之1 規定。準此，被告據訪查資
      料、原告所送申請書件、相關病歷資料及專科醫師之醫理
      見解綜合審酌而為之核定，於法應無不合等語，資為抗辯
      。並聲明求為判決駁回原告之訴。
五、按「被保險人離職退保後，經診斷確定於保險有效期間罹患
    職業病者，得請領職業災害保險殘廢給付。前項得請領殘廢
    給付之對象、職業病種類、認定程序及給付金額計算原事項
    之辦法，由中央主管機關定之。」「保險人為審核保險給付
    或勞工保險監理委員會為審議爭議案件認有必要者，得向被
    保險人、受益人、投保單位、各該醫院、診所或領有執業執
    照之醫師、助產士等要求提出報告，或調閱各該醫院、診所
    及投保單位之病歷、薪資帳冊、檢查化驗紀錄或放射線診斷
    攝影片（Ｘ光照片）及其他有關文件，被保險人、受益人、
    投保單位、各該醫院、診所及領有執業執照之醫師或助產士
    等均不得拒絕。」「被保險人因職業傷害或罹患職業病，經
    治療終止後，如身體遺存障害適合殘廢給付標準表規定之項
    目，並經保險人自設或特約醫院診斷為永久殘廢者，依同表
    規定之殘廢等級及給付標準，增給百分之五十，一次請領殘
    廢補償費。被保險人領取職業傷病給付期滿，尚未痊癒，如
    身體遺存障害，適合殘廢給付標準表規定之項目，並經保險
    人自設或特約醫院診斷為永不能復原者，得比照前項規定辦
    理。」「保險人於審核殘廢給付認為有複檢必要時，得另行
    指定醫院或醫師複檢。」98年1 月1 日修正施行前之勞工保
    險條例第20條之1 、第28條、第54條及第56條分別定有明文
    。又勞工保險被保險人離職退保後始診斷確定罹有職業病者
    請領職業災害保險殘廢給付辦法第1 條規定：「本辦法依勞
    工保險條例第20條之1 第2 項規定訂定之。」第2 條規定：
    「原勞工保險被保險人認為加保有效期間因工作所致，於離
    職退保後經診斷確定為職業病者，應自行提出下列文件向勞
    工保險局申請有關殘廢給付：一、離職前擔任之工作性質、
    內容、期間及暴露於何種作業環境或何種有害物等作業經歷
    報告。二、地區教學醫院以上醫院之各專科醫師，或全民健
    康保險特約醫療院所經中央衛生主管機關審定合格之職業病
    診療醫師開具之職業病診斷書。三、過去工作期間之工作環
    境檢測資料。但原事業單位已關廠歇業，無法提出過去之工
    作環境檢測資料者，應檢附一年以上相關疾病之就醫紀錄及
    健康檢查資料，必要時提供肺部病理切片報告。」次按行政
    院勞工委員會87年3 月31日(87)臺勞保三字第012789號函：
    「一、凡已領取老年給付再受僱於勞工保險投保單位之勞工
    ，投保單位得為其辦理參加職業災害保險。二、該等參加職
    業災害保險之被保險人，於保險有效期間發生職業災害保險
    事故者，得依勞工保險條例規定請領職業災害保險相關給付
    。請領職業災害殘廢給付或死亡給付者，勿須扣除已領取老
    年給付之月數。……」
六、上開事實概要欄所述之事實，除後列之爭點事項外，其餘為
    兩造所不爭執，並有原處分書、被告95年10月2 日保給殘字
    第09560709510 號函、行政院勞工委員會98年2 月4 日勞安
    3 字第0980145071號函、被告桃園辦事處96年8 月10日96保
    桃辦字第1634號函及96年8 月10日張思平訪查紀錄、勞工保
    險監理委員會96年10月2 日96保監審字第1359號審定書、97
    年9 月9 日97保監審字第2372號審定書、勞工保險殘廢給付
    申請書暨給付收據、勞工保險殘廢診斷書、勞工保險給付申
    請書及核定通知書、失能給付受理編審清單、殘廢給付受理
    編審清單、馬偕醫院耳鼻喉科聽性腦幹反應檢查表、聽力檢
    查表、汽機車駕駛人審驗暨各項異動登記書、勞工保險職業
    病職歷報告書、被告特約專科審查醫師醫理見解、勞工保險
    局監理委員會特約醫師醫理見解、臺大醫院病歷、診斷證明
    書及聽力檢查報告、馬偕醫院病歷及乙種診斷證明書、臺北
    縣立三重醫院體格檢查表、被告鑑定案摘要說明、疑似職業
    疾病個案資料蒐集及調查事項表、職業病鑑定案- 職業醫學
    證據調查報告、環境暴露調查報告等件附卷可稽，為可確認
    之事實。
七、歸納兩造之上述主張，本件之爭執重點厥為：原告所患「雙
    側感音性聽力障礙」是否係因工作所致？本件被告採用專科
    醫師之審查意見作成判斷有無恣意濫用及其他違法情事？被
    告依此見解否准原告職業傷害殘廢給付，是否適法？茲分述
    如下：
（一）按保險事故是否為職業傷病所導致、其傷病程度如何及能
      否工作等審定，常涉及醫理專業領域，非被告或監理會之
      一般承辦人員所能逕予認定，是勞工保險條例第56條規定
      「保險人於審核殘廢給付認為有複檢必要時，得另行指定
      醫院或醫師複檢。」及勞工保險局組織條例第11條第2 項
      規定「本局得視業務需要聘用兼任醫師十二人至二十人…
      …。」以實現被告之審核、認定職權，被告容有判斷空間
      。又為增加被告職權認定之準確性，勞工保險條例第28條
      規定保險人（即被告）為審核保險給付，得向被保險人、
      受益人、投保單位、各該醫院、診所或領有執業執照之醫
      師、助產士等要求提出報告，或調閱各該醫院、診所及投
      保單位之病歷、薪資帳冊、檢查化驗紀錄或放射線診斷攝
      影片（Ｘ光照片）及其他有關文件，被保險人、受益人、
      投保單位、各該醫院、診所及領有執業執照之醫師或助產
      士等均不得拒絕，故被告於審核保險給付案件時，為達「
      認定殘廢等級之目的」，除以被保險人或受益人檢附之資
      料、診斷書等書面資料予以審核外，如有必要，亦得另外
      徵詢專科醫師意見或實地派員訪查瞭解實情，以作為裁量
      之基礎，此即被告就殘廢等級之法定審核及認定職權。行
      政院衛生署89年3 月17日衛署醫字第89013119號函釋謂：
      「診斷書內容，係由醫師依病人病情或依該病人之病歷據
      實填載，而非依病人要求出具，至於該診斷書所載之病情
      是否符合殘障給付標準，係由該殘障給付主管機關逕依權
      責認定。」即係本於前揭意旨所為之解釋，行政機關應予
      適用。由於前揭殘廢等級之認定職權，涉及專業性、經驗
      性之判斷，且基於司法、行政權分立之原則，法院原則上
      應承認行政機關就此等事項之決定有「判斷餘地」。而在
      「判斷餘地」範圍內，法院應尊重行政機關之專業認定，
      但如行政機關之判斷有恣意濫用及其他違法情事，亦應承
      認法院得例外加以審查，其可資考量之情形包括：(1)行政
      機關所為之判斷，是否出於錯誤之事實認定或錯誤之資訊
      。(2)行政機關之判斷，是否有違一般公認之價值判斷標準
      。(3)行政機關之判斷，是否違反法定之正當程序。(4)作成
      判斷之行政機關，其組織是否合法且有判斷之權限。(5)行
      政機關之判斷，是否出於與事物無關之考量，亦即違反不
      當連結之禁止。(6)行政機關之判斷，是否違反相關法治國
      家應遵守之原理原則，如平等原則、公益原則等。
（二）本件原告雖持馬偕紀念醫院95年3 月29日出具同日審定成
      殘之勞工保險殘廢診斷書，記載「雙側感音性聽力障礙」
      之病稱向被告申請職業傷病殘廢給付。惟查，本件被告將
      所調取之馬偕紀念醫院95年6 月15日出具之殘廢診斷書、
      該院病歷資料、聽力檢查報告、職歷報告書及承達公司之
      說明書，經送請被告特約專科醫師審查，其醫理見解認為
      ：「請提供歷年來勞工特殊健檢聽力檢查報告及環境噪音
      偵測資料。」等語，有該特約專科醫師審查意見表在卷可
      稽（參見原處分卷第15頁）惟原告缺附作業環境噪音檢測
      資料（5 年以上）、歷年健康檢查報告（含職前健檢），
      無法證明所患與執行職務間具有相當因果關係存在，所患
      應按普通疾病辦理，且因原告所患為保險效力終止後事故
      ，不得申請普通疾病殘廢給付，故被告以95年10月2 日保
      給殘字第09560709510 號函否准所請殘廢給付。嗣在審議
      程序中，被告除於96年8 月10日就原告工作環境對承達公
      司進行訪查外，另為求慎重起見，復將臺大醫院96年1 月
      23日出具之診斷證明書、上開訪查紀錄及相關卷證（含病
      歷）資料，再送請其特約專科醫師審查，據其醫理見解認
      為：「葉先生（原告）80年擔任司機，每日開車5 小時，
      聽力圖沒有典型的4K或6K之dip （凹陷），且低音聽損太
      厲害，不符合典型噪音性聽力損失，94年的聽力圖傾向於
      退化病變，且94/95 兩年變化太大，此案即無規則暴露情
      形，又無典型之聽力圖變化，不符合噪音型聽損的標準。
      」等語，有該特約專科醫師審查意見表存卷可查（參見原
      處分卷第22頁）；另勞工保險監理委員會為進行審議，亦
      指定其特約專科醫師審查，認定：「依馬偕醫院病歷及聽
      力檢查資料顯示，本例之聽力障礙，並非典型之噪音傷害
      所致，聽力損失圖形無法判定為職業病。」等語，亦有該
      特約專科醫師審查意見表存卷可稽（參見96年度審議卷第
      5 頁），乃以97年3 月10日以勞訴字第0960031367號函決
      定審議駁回，復訴經行政院勞工委員會以97年3 月10 日
      以勞訴字第0960031367號訴願決定撤銷原審定及原處分，
      理由略以：「若訴願人（原告）曾至臺灣大學醫學院附設
      醫院就醫，如僅調取馬偕醫院病歷送請專科醫師審查，可
      否就訴願人（原告）之病情全貌觀之？要非無疑，如認定
      結果有疑義，宜依職業災害勞工保護法第13 條 規定，檢
      附相關資料送本會職業病鑑定委員會鑑定後再論。」經被
      告依前開訴願決定意旨洽調臺大醫院病歷連同全案相關資
      料，再送請2 位特約職業醫學科專科醫師審查，依其醫理
      見解認為：「從職歷報告書記載，葉先生（原告）80年至
      94年在鋼廠，但均是司機，並無從事司機以外的鋼廠工作
      （打雜兼司機），依臺大醫院96年1 月23日之聽力圖顯示
      ，右耳有6K dip（凹陷），左耳有plateam(平坦化) 現象
      ，有因中耳之影響，依醫理噪音應全為內耳障害，與馬偕
      紀念醫院95年3 月20日之圖型亦有差異，噪音雖係葉先生
      聽損原因之一，但構成聽障之成因小於50% ，不能認定為
      職業病。」「葉先生（原告）主要工作為司機，並未實際
      參與生產工作，聽力圖沒有典型4k dip（凹陷）情形，且
      94年5 月14日報告與95年3 月20日報告比較，退保後不再
      有噪音暴露，而聽力持續10分貝以上，故所患無法認定為
      職業病。」等語，有該專科醫師審查意見表附卷可稽（參
      見原處分卷第30至31頁），被告乃以原處分否准所請殘廢
      給付。嗣於審議程序中，再經勞工保險監理委員會特約醫
      師審查，其醫理見解認為：「被保險人與公司說法差異相
      當大，無法確認是否有過度噪音曝露；僅有之94 年4月聽
      力檢查並非典型之噪音性損傷變化，且離職後聽力檢查顯
      示損傷持續加重，此與噪音性聽障顯有不同；臺大醫院出
      具之證明僅說明噪音是聽力損失原因之一，而非主要因素
      ，故無法判定為職業病。」等語，亦採相同見解，有該會
      專科醫師審查意見表附卷可查（參見97年度審議卷第6 頁
      ）。原告仍不服，向行政院勞工委員會提起訴願，被告為
      求妥慎，復函請行政院勞工委員會職業疾病鑑定委員會鑑
      定原告所患雙側感音性聽力障礙是否屬職業傷病，惟經該
      會鑑定後，亦認定原告所患鑑定結果非屬職業疾病，有該
      委員會98年2 月4 日以勞安3 字第0980145071號函在卷足
      憑（參見本院卷第56頁）。經核上開特約醫師之醫理見解
      均一致，且各自詳述其認定之依據，未與原告之相關病歷
      資料相違悖，被告依此為本件核定，尚非無據。
（三）另按，被保險人申請勞工保險給付所檢具之診斷證明書，
      雖係由醫師依病人病情或依該病人之病歷據實填載，而非
      依病人要求出具，然該診斷證明書所載之病情是否符合殘
      障給付標準，則應由該保險給付主管機關逕依權責認定，
      為行政院衛生署89年3 月17日衛署醫字第89013119號函所
      闡釋明確。本件原告固訴稱「原告於95年6 月15日開立勞
      工保險殘廢診斷書，向被告提出職業病勞工殘廢補償金申
      請事宜，原告業經臺大醫院職業病科醫師暨馬偕醫院耳鼻
      喉科專科醫師診斷，原告之聽力損傷乃肇因於噪音工作所
      致。」云云。但查，被告於受理本案時，曾派員訪查原告
      公司之工作環境，據承達公司勞保經辦人張思平說明：「
      ……原告於80年4 月17日到職，擔任司機工作，負責送鋼
      板至客戶處……工作時間為8:00至17:30 ，自80年4 月17
      日到職，工作至94年6 月30日離職，均擔任司機工作，駕
      駛小貨車每日約9:00出發……一日駕駛工作時間約5 小時
      左右，葉先生（原告）在廠內無需上貨，由天車操作員上
      完貨，葉先生才外出送貨，工作場所並無強烈噪音，分貝
      數不清楚，未測過，無噪音檢測資料可提供……公司員工
      無與葉先生相同症狀。……」等語（參見原處分卷第18頁
      ），顯見原告自到職至離職均擔任司機工作，並無兼任司
      機以外之鋼鐵其他工作。從而，被告據此認定原告所罹患
      者與其工作並無因果關係，非屬職業病，且不採用臺大醫
      院馬偕醫院之診斷證明書，揆諸前開函釋意旨，尚無不合
      。因此，原告之上節主張，委非可採。
（四）又按，勞工保險被保險人離職退保後始診斷確定罹有職業
      病者請領職業災害保險殘廢給付辦法第2 條規定：「原勞
      工保險被保險人認為加保有效期間因工作所致，於離職退
      保後經診斷確定為職業病者，應自行提出下列文件向勞工
      保險局申請有關殘廢給付：……」所謂「加保有效期間因
      工作所致」，乃指保險事故係因工作所導致者而言，亦即
      須具有相當因果關係者。縱然上開審查醫師有認為：「噪
      音雖係葉先生聽損原因之一，但構成聽障之成因小於50%
      」等語，似可解釋為不排除有受噪音影響之可能性。但原
      告之聽力障礙，在離職後仍有持續加重之情形，此與噪音
      性聽障顯有不同，亦經上開專科醫師審認明確，故難認本
      件原告所患之聽力障礙，與其加保有效期間之工作有相當
      因果關係，依照首開說明，自應排除在勞工保險被保險人
      離職退保後始診斷確定罹有職業病者請領職業災害保險殘
      廢給付辦法第2 條規定之適用範圍。是以，原告舉上開審
      查報告有關「構成聽障之成因小於50% 」之記載，主張本
      件原告之聽力障礙仍有可能係因工作噪音所致，可認定為
      職業病云云，自難為有利原告事實之認定。
八、綜上所述，原處分以原告申請離職退保後之職業病殘廢給付
    ，無法證明所患係加保有效期間因工作所致，故應按普通疾
    病辦理，無勞工保險條例第20條之1 之適用，且因原告所患
    為保險效力終止後事故，不得申請普通疾病殘廢給付，乃否
    准所請殘廢給付，其認事用法均無違誤，爭議審定及訴願決
    定遞予維持，亦無不合，原告徒執前詞，訴請撤銷訴願決定
    、爭議審定及原處分，並請求被告作成給付勞工保險殘廢給
    付918,336 元之行政處分，均為無理由，應予駁回。
九、兩造其餘陳述於判決結果不生影響，無庸一一論列，併予敘
    明。
據上論結，本件原告之訴為無理由，爰依行政訴訟法第98條第1
項前段，判決如主文。
中    華    民    國    98    年     9    月    1     日
                  臺北高等行政法院第一庭
                         審 判 長 法  官  王立杰
                                  法  官  楊得君
                                  法  官  劉錫賢
上為正本係照原本作成。
如不服本判決，應於送達後20日內向本院提出上訴狀並表明上訴
理由，如於本判決宣示後送達前提起上訴者，應於判決送達後20
日內補提上訴理由書（須按他造人數附繕本）。
中    華    民    國    98    年     9    月    1     日
                                  書記官  陳德銘


司法院資訊處製作；財團法人民間司法改革基金會備份。
